【裁判字號】    96,上訴,4597
【裁判日期】    970328
【裁判案由】    偽造文書等
【裁判全文】
臺灣高等法院刑事判決                96年度上訴字第4597號
上  訴  人
即  被  告  丙○○
選任辯護人  劉興業律師
上列上訴人因偽造文書等案件，不服臺灣基隆地方法院95年度訴
字第609 號，中華民國96年8月2日第一審判決（起訴案號：臺灣
基隆地方法院檢察署94年度偵字第3305號及移送併辦案號：臺灣
基隆地方法院檢察署95年度偵字第3876號），提起上訴，嗣因被
告就被訴事實為有罪之陳述，本院告知被告簡式審判程序之旨，
並聽取當事人之意見後，裁定依簡式審判程序進行，判決如下：
    主  文
上訴駁回。
    事  實
一、丙○○係位於臺北市○○○路○ 段23號5 樓之3 「富臨有限
    公司」（以下簡稱富臨公司）負責人，富臨公司為敦鋮工程
    有限公司（以下簡稱敦鋮公司）之協力廠商。丙○○明知如
    附表二編號1.2.所示之「嘉義縣工地組合房屋及安全圍籬新
    建工程」（以下簡稱真實之全雙公司工程合約書）、「雲林
    縣高鐵工地組合房屋新建工程」（以下簡稱真實之台灣東芝
    公司工程合約書），係由敦鋮公司向附表二編號1.2.所示之
    業主即全雙工程有限公司（以下簡稱全雙公司）、台灣東芝
    通訊科技股份有限公司（以下簡稱台灣東芝公司）承攬之工
    程，並由敦鋮公司與上開業主訂立如附表二編號1.2.所示之
    工程合約，而富臨公司僅負責現場施工，並非上開工程合約
    之當事人，富臨公司自無從依據上揭工程合約，對上開業主
    請求支付工程款，換言之，富臨公司對上開業主並無工程之
    應收帳款，是自無從將上開工程之應收帳款轉讓予上海商業
    銀行股份有限公司敦南分行（以下簡稱甲○○○敦南分行）
    ，以為貸款之償還來源。另富臨公司雖向如附表二編號3.所
    示之業主即世偉營造股份有限公司（以下簡稱世偉公司）承
    攬如附表二編號3.所示之「內湖線CB423 標- 施工圍籬工程
    」（以下簡稱真實之世偉公司工程合約書），然世偉公司並
    未同意富臨公司將該工程之工程款轉讓予甲○○○敦南分行
    ，亦未同意將該工程之工程款匯入富臨公司設於上開銀行之
    備償專戶，甲○○○敦南分行亦無從以之資為富臨公司貸款
    之償還來源。詎丙○○竟為順利向銀行貸得款項，以應富臨
    公司營運周轉之需，與富臨公司真實姓名不詳之成年職員，
    共同基於行使偽造私文書及意圖為自己不法所有之詐欺取財
    概括犯意聯絡，共同連續為下列行使偽造私文書及詐欺取財
    之行為：
  (一)民國92年8 月28日，在富臨公司位於臺北市內湖區○○○路
    ○ 段23號5 樓之3 之營業地址，由該公司真實姓名不詳之成
    年職員，依據敦鋮公司與全雙公司間如附表二編號1.所示真
    實之全雙工程合約書，虛偽製作成如附表一編號1.所示之「
    三菱重工嘉義倉庫工廠（高鐵軌道床組件倉庫）工程合約書
    」（以下簡稱偽造之全雙工程合約書），而將真實工程合約
    之「工程總價」，由原總價新臺幣（下同）7,239,052 元，
    提高為11,963,631元，另關於「開工日期」、「完工期限」
    、「付款條件」等內容亦有所更改，並將於不詳時、地，在
    不詳地點，委由不知情之成年刻印人員偽造之全雙公司及負
    責人吳雅珍（正確姓名應為吳【亞】珍）印章各一枚蓋用在
    如表一編號1.所示工程合約書上，再於工程合約書上偽造吳
    雅珍之署押，而偽造如附表一編號1.所示工程合約書之私文
    書（偽造之印文及署押枚數均詳如附表一編號1.所示）。丙
    ○○旋聯絡甲○○○敦南分行職員吳治強於92年9 月間某日
    前往富臨公司上址，拿取上開偽造之工程合約書，連同富臨
    公司向業主鑫機企業有限公司（以下簡稱鑫機公司）承攬之
    如附表二編號4.所示真實之「烏日工地組合房屋新建工程合
    約書」（工程總價：5,684,498 元，以下簡稱真實之鑫機公
    司工程合約書），並以上開工程之工程款收入作為還款來源
    為貸款條件，向甲○○○敦南分行申請貸款，而行使如附表
    一編號1.所示偽造之全雙公司工程合約書之私文書（甲○○
    ○敦南分行影印留存工程合約書影本後，正本交還丙○○）
    ，使甲○○○敦南分行辦理貸款之職員陷於錯誤，認丙○○
    提出如附表一編號1.所示之工程合約書為真實的工程合約書
    ，而於92年9 月30日書寫授信案件（公司戶）簽報表，以上
    開工程之工程款入帳（與買方簽訂承諾書，工程款項匯入本
    行備償戶或開立抬頭限存入本行備償戶支票）為貸款條件，
    向甲○○○授信審核委員會申請貸款11,000,000元，該銀行
    授信審核委員會於92年10月7 日核准貸款，貸款條件為「期
    限乙年半，寬限期最長半年。每月依工程匯入款或備償戶支
    票金額8 成還款，並徵提買方（業主）承諾書承作，餘條件
    如擬」。丙○○於取得甲○○○敦南分行上開貸款承諾後，
    乃與上開富臨公司真實姓名不詳之成年職員，承前行使偽造
    私文書之概括犯意聯絡，由該真實姓名不詳之成年職員於92
    年10月13日前之2、3天，在富臨公司上址，將偽造之全雙公
    司及負責人吳雅珍之印章蓋用在吳治強所交付之空白應收帳
    款債權轉讓通知書回簽欄，再偽造吳雅珍之署押，而偽造如
    附表一編號2.所示之應收帳款債權轉讓通知書回簽之私文書
    （偽造之印文及署押枚數詳如附表一編號2.所示），丙○○
    即於92年10月13日將之交予吳治強，俾憑辦理貸款之撥款事
    宜而行使之，足以生損害於甲○○○（含該行敦南分行）、
    全雙公司及負責人吳亞珍，使甲○○○敦南分行職員誤以為
    全雙公司已同意將工程款匯入富臨公司設於甲○○○敦南分
    行之備償專戶內（帳號：00000000000000號）或簽發抬頭「
    限存入甲○○○敦南分行活存2030-5帳戶」為受款人之票據
    ，因認貸款予富臨公司後，可以上開全雙公司給付之工程款
    為還款來源，乃於92年10月13日撥款11,000,000元予富臨公
    司，扣除富臨公司以真實合約貸款部分，富臨公司計向甲○
    ○○敦南分行詐得7, 456,878元（計算式詳後述）。嗣富臨
    公司上開貸款經甲○○○敦南分行積極催討，經以催收款抵
    償部分金額後，仍有本金9,216,094 元未清償（因甲○○○
    敦南分行係一次撥貸11,000,000元，故此部分未清償本金包
    括以真實合約貸款部分）。
  (二)丙○○以前述方式順利自甲○○○敦南分行貸得款項後，乃
    食髓知味，與上開富臨公司真實姓名不詳之成年職員承前行
    使偽造私文書及詐欺取財之概括犯意聯絡，於92年10月15日
    ，在富臨公司上址，以同前手法，由該真實姓名不詳之成年
    職員依據附表二編號2.所示真實之台灣東芝公司工程合約書
    ，虛偽製作如附表一編號3.所示之「雲林縣高鐵工地組合房
    屋建造工程合約」（以下簡稱偽造之台灣東芝公司工程合約
    書），其中將工程總價由3,700,000元，提高為5,700,000元
    ，並將原保證人「今皓實業有限公司」、負責人「林吳小玲
    」，更改為「敦城工程有限公司」，負責人「簡春紅」，另
    關於完工期限亦經更改，並將於不詳時、地委由不知情之成
    年刻印人員偽造之台灣東芝公司及負責人山川重憲、敦鋮工
    程有限公司及負責人簡春紅印章蓋用在如附表一編號3.所示
    之工程合約書上，再於工程合約書上偽造山川重憲及簡春紅
    之署押，而偽造如附表一編號3.所示工程合約書之私文書（
    偽造之印文及署押枚數均詳如附表一編號3.所示）。又丙○
    ○明知世偉公司並未同意富臨公司將所承攬之如附表二編號
    3.所示真實之世偉公司工程合約書之工程款項轉讓予甲○○
    ○敦南分行，然其為能使應收帳款債權轉讓通知書回簽欄上
    所蓋用之世偉公司大小章與工程合約上之世偉公司大小章印
    文相符，俾持以貸款，乃於92年10月28日，同在富臨公司上
    址，由該真實姓名不詳之成年職員依據如附表二編號3.所示
    真實之世偉公司工程合約書，虛偽製作成如附表一編號5.所
    示之「台北都會區捷運系統工程內湖線CB410區段標工程-內
    湖線CB423標-施工圍籬工程合約書」（以下簡稱偽造之世偉
    公司工程合約書），其中工程價款雖相同，然關於完工期限
    及付款辦法等內容均經更改，且虛偽增列記載乙方（按即富
    臨公司）保證人：「敦鋮工程有限公司」，負責人：「簡春
    紅」，並將於不詳時、地委由不知情之成年刻印人員偽刻之
    世偉公司及負責人張矞晴、敦鋮公司及負責人簡春紅印章蓋
    用在上開如附表一編號5.所示工程合約書上，再於工程合約
    書上偽造張矞晴、簡春紅之署押，而偽造如附表一編號5.所
    示工程合約書之私文書（偽造之印文及署押枚數均詳如附表
    一編號5.所示）。丙○○旋聯絡甲○○○敦南分行職員吳治
    強於上開合約偽造完成後之92年10月、11月間，前往富臨公
    司上址，拿取上開如附表一編號3.5.所示偽造之工程合約書
    ，並以上開工程之工程款充為還款來源為貸款條件，向甲○
    ○○敦南分行申請貸款，而行使如附表一編號3.5.所示偽造
    之工程合約書之私文書（甲○○○影印留存工程合約書影本
    ，正本交還丙○○），使甲○○○敦南分行辦理貸款之職員
    陷於錯誤，認丙○○提出如附表一編號3.5.所示之工程合約
    書為真實的工程合約書，而於92年11月17日書寫授信案件（
    公司戶）簽報表，以上開工程之工程款入帳（與買方簽訂承
    諾書，工程款項匯入本行備償戶或開立抬頭限存入本行備償
    戶支票）為貸款條件，向甲○○○授信審核委員會申請貸款
    20,000, 000元，該銀行授信審核委員會於92年12月9日核准
    貸款，貸款條件如甲○○○敦南分行之申請。丙○○於取得
    甲○○○敦南分行上開貸款承諾後，乃推由上開真實姓名不
    詳之成年職員，於92年12月11日前之2、3天，在富臨公司上
    址，將前偽造之台灣東芝公司及負責人山川重憲、世偉營造
    公司及負責人張矞晴之印章分別蓋用在吳治強所交付之空白
    應收帳款債權轉讓通知書回簽欄2 紙上，再偽造山川重憲、
    張矞晴之署押，而偽造台灣東芝公司及世偉公司名義之應收
    帳款債權轉讓通知書回簽之私文書（偽造之印文及署押枚數
    均詳如附表一編號4.6.所示），丙○○乃於92年12月11日將
    之交予吳治強，俾憑辦理貸款之撥款事宜而行使之，足以生
    損害於甲○○○（含該行敦南分行）、台灣東芝公司、山川
    重憲、世偉公司、張矞晴、敦鋮公司、簡春紅等，使甲○○
    ○敦南分行職員誤以為台灣東芝公司及世偉公司均已同意將
    工程款匯入上開富臨公司設於甲○○○敦南分行之備償專戶
    內或簽發抬頭「限存入甲○○○敦南分行活存2030-5帳戶」
    為受款人之票據，因認貸款予富臨公司後，可以上開台灣東
    芝公司及世偉公司給付之工程款為還款來源，乃先後於92年
    12月11日及同年月15日，撥款5,000,000元、15,000, 000元
    予富臨公司，富臨公司計向甲○○○敦南分行詐得計20,000
    ,000 元。嗣經甲○○○敦南分行催討後，富臨公司迄未完
    全清償上開貸款。
二、嗣因富臨公司遲延繳納利息，且所開立之備償專戶並無工程
    款匯入，經甲○○○敦南分行以存證信函檢具丙○○提出之
    工程合約及應收帳款債權轉讓通知書回簽等件影本，向全雙
    公司、台灣東芝公司及世偉公司催討工程款，經全雙公司、
    台灣東芝公司及世偉公司告以上開工程合約書及應收帳債權
    轉讓通知書回簽內之公司及負責人印文、署押均屬偽造，而
    經甲○○○敦南分行及世偉公司提出告訴後，始查悉上情。
三、案經甲○○○敦南分行訴由臺灣板橋地方法院檢察署及世偉
    公司訴由臺灣士林地方法院呈請臺灣高等法院檢察署令轉臺
    灣基隆地方法院檢察署檢察官偵查後起訴及移送併辦。
    理  由
壹、程序部分：按除被告所犯為死刑、無期徒刑、最輕本刑為三
    年以上有期徒刑之罪或高等法院管轄第一審案件者外，於第
    一次審判期日前之準備程序進行中，被告先就被訴事實為有
    罪之陳述時，審判長得告知被告簡式審判程序之旨，並聽取
    當事人、代理人、辯護人及輔佐人之意見後，裁定進行簡式
    審判程序，刑事訴訟法第273 條之1第1項定有明文。經核本
    件被告丙○○所犯係死刑、無期徒刑、最輕本刑為三年以上
    有期徒刑以外之罪，其於準備程序中就被訴事實為有罪之陳
    述，經法官告知簡式審判程序之旨，並聽取公訴人、被告及
    其辯護人之意見後，本院爰依首揭規定，合議裁定進行簡式
    審判程序，合先敘明。
貳、實體部分：
一、上揭犯罪事實業據被告丙○○於本院準備程序及審理中坦承
    不諱，且查：
  (一)關於附表一編號1.2.所示偽造之全雙公司工程合約書及應收
    帳款轉讓通知書回簽之內容，及其上所蓋用之全雙公司及負
    責人吳雅珍印文及署押均屬偽造之事實，業據被告坦承屬實
    ，並據證人即全雙公司負責人吳亞珍於原審96年5 月21日審
    理時到庭結證稱：上開工程合約及應收帳款債權轉讓通知書
    上全雙公司及負責人印文均非全雙公司及負責人的印章，其
    姓名係「吳亞珍」並非「吳雅珍」，且未看過該紙應收帳款
    債權轉讓通知書，銀行亦未交給全雙公司核對，且全雙公司
    未曾與富臨公司簽訂過工程合約等語（見原審卷二第149 頁
    ）；另證人即全雙公司總經理蔣志豪於同日結證稱：附表一
    編號1.之工程係與證人林文鐘接洽後，與敦鋮公司簽訂合約
    ，且由敦鋮公司請領工程款等語（見原審卷二第150-152 頁
    ）明確，且有吳亞珍及蔣志豪提出如附表二編號1.所示真實
    之全雙工程合約書1份、敦鋮工程有限公司報價單總表1紙、
    敦鋮公司請領工程款之統一發票6 紙、全雙公司之設立登記
    表及變更登記表各1 紙等附卷可稽（以上均為影本，見原審
    卷四第38-47頁）。
  (二)關於附表一編號3.4.所示之台灣東芝公司工程合約書及應收
    帳款債權轉讓通知書回簽之內容，及其上所蓋用之台灣東芝
    公司及負責人山川重憲之印文及署押均屬偽造之事實，業據
    被告坦承屬實，並據證人即台灣東芝公司職員袁嘉福於原審
    96年5月21日審理時到庭結證稱：附表一編號3.之工程合約
    是假的，其傳真給法院如附表二編號2.所示之「雲林縣高鐵
    工地組合房屋新建工程合約書」才是真實的，依真實的合約
    記載，該工程係與敦鋮公司簽訂等語（見原審卷二第154-15
    5頁），且提出附表二編號2.所示之工程合約書1份（含敦鋮
    公司報價單、及敦鋮公司華南銀行存摺封面影本）附卷可憑
    （以上均為影本，見原審卷四第24－27頁）。
  (三)關於附表一編號5.6.所示世偉公司工程合約書及應收帳款債
    權轉讓通知書回簽之內容，及其上之世偉公司及負責人張矞
    晴印文及署押均屬偽造之事實，亦據被告坦承屬實，且據證
    人即世偉公司負責人張矞晴於檢察官95年7 月31日偵訊時及
    本院96年3 月12日審理時到庭證稱：被告提供給銀行如附表
    一編號5.所示之工程合約書及附表一編號6.所示之應收帳款
    債權轉讓通知書均是假的，因為世偉公司不論與哪一家公司
    簽約，都是用同一套印章，附表一編號5.6.所示文書上之印
    文與世偉公司簽訂契約用之公司大小章不同，且其上張矞晴
    之署押亦非其所簽署（見臺灣基隆地方法院檢察署94年度偵
    字第3305號卷第13-14頁、第16頁；原審卷一第209-212頁）
    等語；另證人即世偉公司總經理黃清林亦於96年5 月21日原
    審審理時到庭證稱：附表一編號5.所示之工程合約書是假的
    ，附表二編號3.所示之工程合約書才是真的，當初是證人林
    文鍾以敦鋮公司或富臨公司名義來談，後來依據工程合約書
    ，是敦鋮公司與世偉公司簽約等語（見原審卷二第163-16 4
    頁），並有附表二編號3.所示之工程合約書1 份（見原審卷
    四第1-21頁）、世偉公司合約專用章印文1 份、世偉公司付
    款簽收簿1份（以上見同前偵卷第3305號卷第23-30頁）。
  (四)另關於附表一編號3.所示偽造之台灣東芝公司工程合約書上
    所載保證人「敦城工程有限公司」（正確名稱應為敦【鋮】
    工程有限公司）及負責人「簡春紅」、如附表編號5.所示偽
    造世偉公司工程合約書所載保證人「敦鋮工程有限公司」及
    負責人「簡春紅」，亦均出於偽造之事實，亦據被告於本院
    準備程序及本院審理時坦承不諱，且經證人簡春紅於原審96
    年7月2日審理時結證稱：上開工程合約書上敦鋮公司及負責
    人之印文，並非敦鋮公司使用之公司大小章，且上開工程合
    約書簡春紅之署押，亦非其親自簽署等語明確（見原審卷二
    第269 頁），且有敦鋮公司之公司設立登記表（見原審卷四
    第49頁）影本1 紙及簡春紅當庭提出並蓋用之敦鋮公司大小
    章印文1份附卷可憑（見原審卷二第279頁），再參酌如附表
    二編號2.3.所示上開工程之真實合約以觀，認被告於本院準
    備程序及本院審理中之自白，應與事實相符，是相互勾稽結
    果，認附表一編號3.5.所示偽造之工程合書內關於保證人敦
    鋮公司及負責人簡春紅之記載亦均出於偽造。
  (五)又被告將附表一各編號所示偽造之工程合約書及應收帳款債
    權轉讓通知書等交予甲○○○敦南分行職員吳治強，並訛以
    願將該等工程之應收工程款轉讓予甲○○○行敦南分行，而
    由吳治強持以向甲○○○敦南分行申請貸款，使甲○○○敦
    南分行陷於錯誤，認貸款予富臨公司，銀行之債權有該等工
    程款資為償還來源，而同意以上開條件借貸11,000,000元、
    20,000,000元予富臨公司，並分別於92年10月13日、同年12
    月11日及15日各撥款11,000,000元、5,000, 000元及15,000
    ,000 元等情，已據證人即甲○○○職員吳治強、丁○○、
    乙○○於檢察官偵查中、原審96年3月12日審理時證述綦詳
    （見94年度偵字第3305號卷第14-17頁、第43-45頁；原審卷
    一第217-226頁），並有如附表一所示偽造之工程合約書及
    應收帳款債權轉讓通知書回簽、甲○○○敦南分行放款帳卡
    明細列印處理－帳卡、授信申請書、授信案件（公司戶）簽
    報表及存證信函等件附卷可憑（見原審卷三第53-108頁）。
    被告雖於原審辯稱附表一所示工程均由富臨公司實際施工之
    情節，固據證人林文鐘於原審96年7月2日審理時結證屬實（
    見本院卷二第267頁），惟查富臨公司係以工程款之收入資
    為償還來源，向甲○○○敦南分行貸款，且該行亦係以附表
    一編號1.3.5.所示偽造之全雙公司、台灣東芝公司及世偉公
    司工程合約書所載工程之工程款匯入富臨公司設於甲○○○
    敦南分行之備償專戶內（帳號：00000000000000號）或簽發
    抬頭「限存入甲○○○敦南分行活存2030-5帳戶」為受款人
    之票據為貸款條件，此觀甲○○○之授信案件（公司戶）簽
    報表2紙即明（見原審卷三第104-1、第105頁），足徵如甲
    ○○○敦南分行未取得富臨公司轉讓之工程款債權，即不會
    貸款予富臨公司，而被告既不否認偽造附表一編號2.4.6.所
    示之應收帳款債權轉讓同意書回簽，就此貸款條件自無諉為
    不知之理，且世偉公司實際上係將工程款交由富臨公司簽收
    ，有前引世偉公司付款簽收簿1份（見94年度偵字第3305號
    卷第23-30頁）可憑，是被告明知就附表一編號1.3.所示之
    工程合約而言，富臨公司非合約當事人，並無應收之工程款
    得以轉讓予甲○○○敦南分行，而其雖為附表二編號3.工程
    合約之當事人，然世偉公司係給付工程款予富臨公司收受，
    世偉公司並未同意將工程款存入富臨公司設於甲○○○敦南
    分行之備償專戶，而其猶偽造附表一編號6.所示世偉公司之
    應收帳款債權轉讓通知書回簽，再參以被告偽造如附表一編
    號1.3.所示之工程合約，均將工程合約價款提高等情，均足
    以彰顯被告有以附表一偽造之私文書向甲○○○詐得貸款之
    故意，是其詐欺取財之犯行，洵堪認定。
  (六)又被告因係同時以附表一編號1.所示偽造之全雙公司工程合
    約及附表二編號4.真實之鑫機公司工程合約，向甲○○○敦
    南分行貸得11,000,000元，因無從區分何者係以附表一編號
    1.偽造之工程合約詐得之金額，本院乃依據上開2 合約之工
    程總價款，依比例原則，計算被告此部分詐得之金額為7,45
    6,878元（計算方法：11,000,000×11,963,631÷【5,684,4
    98＋11,963,631＝17,648,129】）。至被告於原審曾稱：甲
    ○○○敦南分行之職員，有至富臨公司及工地實施徵信，應
    無受詐騙之可能云云，惟如前認定，該等工地由富臨公司施
    工之事實，僅係使甲○○○辦理徵信人員因而更加相信被告
    提供如附表一所示偽造之工程合約書等文件為真實，因而陷
    於錯誤，是富臨公司真有施工乙節，並無解於被告之詐欺犯
    行；另如前所述，甲○○○敦南分行係以富臨公司將工程款
    轉讓予該行為貸款條件，倘富臨公司未轉讓工程款予該行，
    該行自無貸款予富臨公司之可能，是縱被告於貸得款項後，
    倘果將之用於附表一所示之工程，亦僅係被告運用借款之事
    情，核與其利用偽造工程合約及應收帳款債權轉讓通知書回
    簽向甲○○○行敦南分行詐得貸款之詐欺行為無涉，自無從
    據此為被告有利之認定。
  (七)綜上證據及推論，被告自白與事實相符，且有如前述之補強
    證據相互勾稽無訛，本案事證明確，被告之犯行洵堪認定，
    應依法論科。
二、論罪：
  (一)查被告丙○○偽造如附表一各編號所示之私文書，持以向甲
    ○○○敦南分行詐得貸款，核係犯刑法第216條、第210條之
    行使偽造私文書罪、同法第339條第1項之詐欺取財罪。次查
    被告行為後，刑法業於94年1月7日修正、94年2月2日公布，
    並於95年7月1日起施行（下稱新法，修正前刑法稱舊法）。
    又按「行為後法律有變更者，適用行為時之法律，但行為後
    之法律有利於行為人者，適用最有利於行為人之法律。」，
    新法第2條第1項定有明文。此條規定係規範行為後法律變更
    所生新舊法律比較適用之準據法，本身尚無新舊法比較之問
    題，於新法施行後，應一律適用新法第2條第1項之規定，為
    「從舊從輕」之比較，先予敘明（最高法院95年度第八次刑
    事庭會議決議一(一)參照）。且查被告行為後，刑法施行法於
    95年6月14日修正，增定第1條之1，明定中華民國94年1月7
    日刑法修正施行後，刑法分則編所定罰金之貨幣單位為新台
    幣。94年1月7日刑法修正時，刑法分則編未修正之條文定有
    罰金者，自94年1月7日刑法修正施行後，就其所定數額提高
    為30倍，但72年6月26日至94年1 月7日新增或修正之條文，
    就其所定數額提高為3 倍。惟因原本刑法條文罰金之單位為
    銀元，與新台幣之折算比例為3比1，復因罰金罰鍰提高標準
    條例第1 條之適用，罰金數額業已提高10倍，因而實際上所
    得科處罰金之總數，固未提高，惟刑法第33條第5 款並經修
    正，罰金最低額由銀元1元以上，修正為新台幣1,000元以上
    ，以百元計算之。因之刑法分則條文中有罰金刑者，其罰金
    之最低額業經修正為新台幣1,000 元以上，以舊法之規定有
    利被告，本件被告所犯之詐欺取財罪法定刑中有罰金刑，故
    應依新法第2條第1項前段規定，適用被告行為時之刑法第33
    9條第1項（條文本身未修正）規定論處（最高法院95年度第
    八次刑事庭會議決議三(一)1.參照）。
  (二)被告所犯上開2 罪，與富臨公司真實姓名不詳之成年職員間
    ，有犯意聯絡及行為分擔，均為共同正犯。又被告行為後刑
    法第28條有關共犯之規定，亦經修正，舊法第28條規定：「
    二人以上共同實施犯罪之行為者，皆為正犯」，新法第28條
    規定：「二人以上共同實行犯罪之行為者，皆為正犯」，亦
    即修正後規定，係將原來共同正犯之共同「實施」犯罪，改
    為共同「實行」犯罪，剔除完全未參與犯罪相關行為「實行
    」之「陰謀共同正犯」及「預備共同正犯」，是新法共同正
    犯之可罰性要件之範圍業已限縮，乃屬行為可罰性要件之變
    更，自應比較新舊法，惟本案被告係共同實施犯罪行為之人
    ，不論適用新法、舊法第28條規定，被告均應成立共同正犯
    ，經比較新、舊法結果，舊法之規定對被告並無不利，自應
    依新法第2 條第1 項前段規定，適用舊法第28條規定，論被
    告以共同正犯。
  (三)被告委由不知情之成年刻印人員偽造全雙公司及負責人吳雅
    珍之印章、台灣東芝公司及負責人山川重憲之印章、世偉公
    司及負責人張矞晴之印章、敦鋮公司及負責人簡春紅印章部
    分，為間接正犯。
  (四)被告偽造如附表一各編號所示印章、署押之行為，乃偽造私
    文書之部分行為；其偽造私文書後，復持以行使，其偽造之
    低度行為應為行使之高度行為所吸收，均不另論罪。
  (五)又被告行為後，刑法第56條有關「連續數行為而犯同一之罪
    名者，以一罪論，但得加重其刑至二分之一」之連續犯規定
    ，業經修正刪除，此雖非犯罪構成要件之變更，惟顯已影響
    行為人刑罰之法律效果，自屬法律變更，而應比較修正前、
    後之規定。亦即被告基於概括犯意所為之數行為，自95年7
    月1 日起已不再成立連續犯而得論以一罪並得加重其刑，而
    應依具體行為之性質論罪。查被告前開所為多次行使偽造私
    文書及詐欺取財之行為，均發生於新法施行之前，且時間緊
    接，方法亦相同，而各係觸犯構成要件相同之罪名，顯係基
    於概括犯意為之，依舊法第56條之規定，得成立連續犯，論
    以一罪並得加重其刑；然新法將連續犯規定刪除後，則被告
    前開數行為，各獨立成罪，應分論併罰，比較新、舊法結果
    ，以舊法第56條規定較有利於被告，依新法第2 條第1 項規
    定，自應適用舊法第56條規定，各論以一罪，並均依法加重
    其刑（最高法院95年第八次刑事庭會議決議五(四)1.參照）。
  (六)關於被告行使如附表一編號1.2.3.4.所示偽造私文書及被告
    執此偽造私文書向甲○○○敦南分行詐取貸款之詐欺取財罪
    部分，另關於被告行使如附表一編號3.5.所示偽造敦鋮公司
    名義為保證人之私文書部分，雖均未據起訴，然此部分與業
    經起訴部分，既有如前述連續犯之裁判上一罪關係，為起訴
    效力所及，本院依法自得併予審理。
  (七)被告行為後刑法第55條後段有關「犯一罪而其方法或結果之
    行為犯他罪名」之牽連犯之規定，經修正刪除。亦即修正後
    之刑法，已無牽連犯得論以裁判上一罪之情形。所犯之數罪
    ，應按其具體情形論罪。此雖非犯罪構成要件之變更，惟顯
    已影響行為人刑罰之法律效果，自屬法律變更，而應比較修
    正前、後之規定。查被告所犯之行使偽造私文書及詐欺取財
    罪間，其行為、時間均屬各別獨立，但有方法、目的之牽連
    關係，依舊法第55條之規定，得成立牽連犯而從一重之行使
    偽造私文書罪處斷；然新法將牽連犯規定刪除後，被告前開
    數行為，各獨立成罪，應分論併罰，依新法第2 條第1 項比
    較新舊法結果，以舊法牽連犯之規定，較有利於被告，是被
    告自應依舊法第55條後段規定，從一重之刑法第216條、第
    210 條之行使偽造私文書罪處斷。
三、原審因認被告事證明確，依修正前刑法第28條、第56條、第
    55條後段（原判決載為第55條，應係文字上之漏寫）、第21
    6條、第210條、第339條第1項之規定、審酌被告為己私利，
    偽造多張他人名義之私文書，持以向銀行貸款，其動機及目
    的實為可議，所為不僅破壞他人信譽，且因此詐得約27,459
    ,878 元之金額，所生危害非輕，事後猶未與甲○○○敦南
    分行達成和解等一切情狀，量處有期徒刑1年6月，並因被告
    犯罪之時間在96年4 月24日之前，且所犯行使偽造私文書罪
    ，核與96年罪犯減刑條例第2條第1項第3 款之規定相符，合
    於減刑條件，並依上開規定，減輕其刑期2分之1即減為有期
    徒刑9 月，且說明附表一編號1.3.5.所示偽造之工程合約書
    ，係被告犯本案所得之物，甲○○○敦南分行於影印留存工
    程合約書影本後，正本已交還丙○○，依修正前刑法第38條
    第1項第2款宣告沒收；另附表一編號2.4.6.所示應收帳款債
    權轉讓通知書回簽正本上偽造之印文與署押，及附表三所示
    偽造之印章，均出於被告之偽造，不問屬於犯人與否，均應
    依刑法第219條之規定，宣告沒收。以及說明附表一編號2.
    4.6.所示偽造之應收帳款債權轉讓通知書回簽正本，業經被
    告行使而屬甲○○○敦南分行所有，已非屬被告所有，不予
    宣告沒收。原審認事用法並無不當，量刑亦屬適當，被告提
    起上訴，其上訴意旨猶執陳詞主張其無詐欺之意，並認原審
    量刑過重，指摘原判決不當等語，其上訴為無理由，應予駁
    回。
四、臺灣基隆地方法院檢察署95年度偵字第3876號於原審審理時
    移送併辦部分略謂：被告丙○○尚有偽造如附表二編號4.5.
    之「烏日工地組合房屋新建工程合約書」及鑫機公司之「應
    收帳款債權轉讓通知書回簽」等私文書，持以向甲○○○行
    敦南分行詐取貸款之行為，同涉犯刑法第216條、第210條之
    行使偽造私文書及同法第339條第1項之詐欺取財罪嫌。惟按
    犯罪事實應依證據認定之，無證據不得認定犯罪事實，刑事
    訴訟法第154條第2項定有明文。查檢察官認被告涉犯此部分
    犯行，係甲○○○敦南分行之告訴為其主要依據，然告訴人
    就被告偽造上開私文書部分，並未提出證據足以為佐，且查
    證人即鑫機公司負責人謝仁和於原審96年3 月12日審理時到
    庭證稱：附表二編號4 所示之工程合約書是公司代理人代表
    簽立，附表一編號5.所示之應收帳款債權轉讓通知書回簽則
    係其親自簽立等語（見原審卷一第212-215頁），原審認上
    開附表二編號4.5.所示之私文書即顯非出於被告之偽造，甲
    ○○○敦南分行審酌該合約及富臨公司經營狀況後同意貸款
    ，即無由構成詐欺取財罪，此部分既不能證明被告涉有行使
    偽造私文書及詐欺取財罪，自與上開論罪科刑部分不具有連
    續犯之裁判上一罪關係，非起訴效力所及，原審認依法不得
    審理，並退由檢察官另為適法之處理，於法亦屬無違，附此
    說明。
據上論斷，應依刑事訴訟法第368條、第364條、第273條之1第1
項，判決如主文。
本案經檢察官陳大偉到庭執行職務。
中    華    民    國    97    年    3     月    28    日
                  刑事第十五庭審判長法  官  吳昭瑩
                                    法  官  李正紀
                                    法  官  李釱任
以上正本證明與原本無異。
如不服本判決，應於收受送達後十日內向本院提出上訴書狀，其
未敘述上訴之理由者並得於提起上訴後十日內向本院補提理由書
（均須按他造當事人之人數附繕本）。
                                    書記官  洪秋帆
中    華    民    國    97    年    3     月    31    日
附錄：本案論罪科刑法條全文
刑法第210條
偽造、變造私文書，足以生損害於公眾或他人者，處5 年以下有
期徒刑。
刑法第216條
行使第210 條至第215 條之文書者，依偽造、變造文書或登載不
實事項或使登載不實事項之規定處斷。
刑法第339條第1項
意圖為自己或第三人不法之所有，以詐術使人將本人或第三人之
物交付者，處5 年以下有期徒刑、拘役或科或併科1 千元以下罰
金。
附表一（偽造之工合約書、應收帳款債權轉讓通知書回簽及造之
        署押及印文）
┌──┬────────┬────────┬──────┐
│編號│偽造之工程合約私│偽造之署押、印文│備註（卷頁）│
│    │文書及偽造後之工│                │            │
│    │程價款          │                │            │
├──┼────────┼────────┼──────┤
│ 1. │三菱重工嘉義倉庫│偽造「全雙工程│見原審卷三第│
│    │工廠（高鐵軌道床│  有限公司」印文│63-66頁     │
│    │組件倉庫）工程合│  2 枚          │            │
│    │約書            │偽造公司負責人│            │
│    │工程價款：      │  「吳雅珍」印文│            │
│    │11,963,631元    │  及署押各2 枚  │            │
├──┼────────┼────────┼──────┤
│ 2. │全雙工程有限公司│偽造「全雙工程│見原審卷三第│
│    │應收帳款轉讓通知│  有限公司」印文│67頁        │
│    │書回簽          │  1 枚          │            │
│    │                │偽造公司負責人│            │
│    │                │  「吳雅珍」印文│            │
│    │                │  2 枚及署押1 枚│            │
├──┼────────┼────────┼──────┤
│ 3. │雲林縣高鐵工地組│偽造「台灣東芝│見原審卷三第│
│    │合房屋建造工程工│  通訊科技股份有│97-101頁    │
│    │程合約書        │  限公司」印文2 │            │
│    │工程價款：      │  枚            │            │
│    │5,700,000元     │偽造上開公司負│            │
│    │                │  責人「山川重憲│            │
│    │                │  」印文及署押各│            │
│    │                │  2 枚          │            │
│    │                │偽造「敦鋮工程│            │
│    │                │  有限公司」印文│            │
│    │                │  1 枚          │            │
│    │                │偽造上開公司負│            │
│    │                │  責人「簡春紅」│            │
│    │                │  印文及署押各1 │            │
│    │                │  枚            │            │
├──┼────────┼────────┼──────┤
│4.  │台灣東芝通訊科技│偽造「台灣東芝│見原審卷三第│
│    │股份有限公司應收│  通訊科技股份有│103頁       │
│    │帳款轉讓通知書  │  限公司」印文1 │            │
│    │                │  枚            │            │
│    │                │偽造負責人「山│            │
│    │                │  川重憲」印文及│            │
│    │                │  署押各1 枚    │            │
├──┼────────┼────────┼──────┤
│ 5. │台北都會區捷運系│偽造「世偉營造│見原審卷三第│
│    │統工程內湖線CB41│  股份有限公司」│73-92頁     │
│    │0 區段標工程-內 │  印文6 枚      │            │
│    │湖線CB423 標-施 │偽造上開公司負│            │
│    │工圍籬工程工程合│  責人「張矞晴」│            │
│    │約書（內含富臨有│  印文4 枚      │            │
│    │限公司立具之切結│偽造「敦鋮工程│            │
│    │書2 紙、承攬權拋│  有限公司」印文│            │
│    │棄切結書1紙）   │  1枚           │            │
│    │工程價款：      │偽造上開公司負│            │
│    │25,055,888元    │  責人「簡春紅」│            │
│    │                │  印文及署押各1 │            │
│    │                │  枚            │            │
├──┼────────┼────────┼──────┤
│ 6. │世偉營造股份有限│偽造「世偉營造│見原審卷三第│
│    │公司應收帳款債權│  股份有限公司」│93頁        │
│    │轉讓通知書回簽  │  印文1 枚      │            │
│    │                │偽造該公司負責│            │
│    │                │  人「張矞晴」印│            │
│    │                │  文及署押各1 枚│            │
│    │                │  。            │            │
└──┴────────┴────────┴──────┘
 備 註：甲○○○敦南分行係持有編號1.3.5.所示偽造之工程合
        約書之影本，及持有編號2.4.6.所示偽造之應收帳款債
        權轉讓通知書影本。
附表二（真實之工程合書）
┌──┬─────────────────┬──────┐
│編號│真實之工程合約、業主與承包商名稱及│備註（卷頁）│
│    │工程價款                          │            │
├──┼─────────────────┼──────┤
│ 1. │嘉義縣工地組合房屋及安全圍籬新建工│見原審卷四第│
│    │程                                │38-41 頁    │
│    │業主：全雙工程有限公司            │            │
│    │承包商：敦鋮工程有限公司          │            │
│    │工程價款：7,239,052元             │            │
├──┼─────────────────┼──────┤
│ 2. │雲林縣高鐵工地組合房屋新建工程    │見原審卷四第│
│    │業主：台灣東芝通訊科技股份有限公司│24-28頁     │
│    │承包商：敦鋮工程有限公司          │            │
│    │工程價款：3,700,000元             │            │
│    │                                  │            │
├──┼─────────────────┼──────┤
│ 3. │內湖線CB423標-施工圍籬工程        │見原審卷四第│
│    │業主：世偉營造股份有限公司        │1-21頁      │
│    │承包商：富臨有限公司              │            │
│    │工程價款：25,055,888元            │            │
├──┼─────────────────┼──────┤
│ 4. │烏日工地組合房屋新建工程          │見原審卷三第│
│    │業主：鑫機企業有限公司            │57-59頁     │
│    │承包商：富臨工程有限公司          │            │
│    │工程價款：5,684,498元             │            │
├──┼─────────────────┼──────┤
│ 5. │鑫機企業有限公司應收帳款債權轉讓通│見原審卷三第│
│    │知書回簽                          │60頁        │
└──┴─────────────────┴──────┘
備註：全雙公司、台灣東芝公司及世偉公司提供編號1.2.3.所示
      真實之工程合約書等影本；另甲○○○於告訴時提供編號
      4.5.所示真實之工程合約書及應收帳款債權轉讓通知書回
      簽等影本。
附表三（宣告沒收偽造之印章）
┌──┬────────────────────────┐
│編號│偽造之印章                                      │
├──┼────────────────────────┤
│ 1. │全雙工程有限公司及負責人吳雅珍之印章各1顆。     │
├──┼────────────────────────┤
│ 2. │台灣東芝通訊科技股份有限公司及負責人山川重憲印章│
│    │各1顆。                                         │
├──┼────────────────────────┤
│ 3. │敦鋮工程有限公司及負責人簡春紅印章各1顆。       │
├──┼────────────────────────┤
│ 4. │世偉營造股份有限公司及負責人張矞晴印章各1顆。   │
└──┴────────────────────────┘


司法院資訊處製作；財團法人民間司法改革基金會備份。
